【裁判字號】    98,小上,1
【裁判日期】    980512
【裁判案由】    清償債務
【裁判全文】
臺灣高雄地方法院民事判決               98年度小上字第1號
上  訴  人  甲○○
訴訟代理人  阮文泉律師
被上訴人    乙○○
上當事人間請求清償債務事件，上訴人不服本院岡山簡易庭民國
97年10月21日97年度岡小字第856 號判決，提起上訴，本院判決
如下：
    主  文
原判決關於上訴人部分廢棄。
上開廢棄部分，被上訴人在第一審之訴駁回。
第一審及第二審訴訟費用新臺幣貳仟伍佰元由被上訴人負擔。
    事實及理由
壹、程序部分：
一、按，「小額程序之第二審判決，有下列情形之一者，得不經
    言詞辯論為之︰一、經兩造同意者。」，民事訴訟法第436
    條之29第1 款定有明文。本件兩造於本院準備程序中均陳明
    同意由本院合議庭不經言詞辯論逕為判決（見第30頁之準備
    程序筆錄），爰不經言詞辯論逕為判決。
二、按，對於小額程序之第一審裁判，得上訴或抗告於管轄之地
    方法院，然非以其違背法令為理由，不得為之，民事訴訟法
    第436 條之24第1 項、第2 項定有明文。而上訴狀應記載上
    訴理由，表明下列各款事項：（一）原判決所違背之法令及
    其具體內容。（二）依訴訟資料可認為原判決有違背法令之
    具體事實，同法436 條之25亦有明定。又所謂判決違背法令
    ，乃指判決不適用法規或適用不當，為同法第468 條所明定
    ，並為小額事件之上訴程序所準用（民事訴訟法第436 條之
    32 第2項參照）。因此，判決如有可適用之法規而消極的不
    予適用，或不應適用之法規而積極的誤為適用等情形，且經
    上訴人對第一審判決如何違背法令，為具體之指摘，即應認
    其上訴為合法。本件上訴人主張原審判決有：(1)被上訴人未
    聲明請求命上訴人連帶給付，原審竟判命上訴人與訴外人史
    東樺連帶給付；被上訴人已減縮為只請求起訴前5 年之利息
    ，而減縮聲明為只請上訴人給付自民國92年5 月1 日起至清
    償日止之利息，原審竟判命上訴人給付被上訴人自82年5 月
    1 日起算之利息，均為訴外裁判。(2)被上訴人所提出本票上
    之上訴人名字簽名之筆跡，與原審所調取之上訴人金融機構
    開戶資料上之上訴人筆跡，以肉眼觀之，即可知兩者並不相
    同，此亦為兩造所不爭執之事實，原審未敘明任何理由，即
    逕認系爭本票係上訴人所簽發，其自有認定事實不依證據之
    顯然違背法令。(3)消費借貸契約係要物契約，須以借用人已
    交付借款為生效要件，上訴人已抗辯並不認識被上訴人，亦
    從未曾收受被上訴人所交付之借款，而被上訴人亦未舉證證
    明已交付系爭借款，原審竟為上訴人敗訴之判決，亦顯有違
    民法第474 條及民事訴訟法第277 條規定之顯然違背法令。
    上訴人對第一審判決如何違背法令，已為上述具體之指摘，
    應認其上訴為合法，核先予敘明。
貳、實體部分：
一、被上訴人起訴主張：上訴人與原審之共同被告史東樺（原名
    ︰史燦耀，未提起上訴）於民國82年5 月30日，向被上訴人
    借款新台幣（下同）10萬元，約定於同年6 月30日償還，利
    息按月息2 分4 厘（每月24%） 計算，其二人並於同日簽發
    同額之本票1 紙做為借款之擔保，惟其二人於借款屆期後均
    未按期清償借款，爰依消費借貸法律關係請求上訴人與史東
    樺二人返還10萬元之借款；就利息之請求部份，因兩造約定
    之上開利率逾法定之年息20 %，只請求以年息20% 計算，另
    就利息之起算日部份，只請求尚未逾5 年部份之利息，而減
    縮為只請求自92年5 月1 日起算等語（原審卷第22頁）。並
    於原審聲明：上訴人與原審之共同被告史東樺應給付被上訴
    人10萬元，及自92 年5月1 日起至清償日止，按年息20% 計
    算之利息。
二、上訴人與共同被告史東樺均以：否認被上訴人主張之事實，
    其二人並未向被上訴人借款，被上訴人應就消費借貸已交付
    系爭10萬元借款之事實及本票簽名之真正負舉證責任。上訴
    人另並以：其並不認識被上訴人，亦未與之接觸或收受任何
    款項，亦未簽發本票予被上訴人等語，資為抗辯。並於原審
    聲明：駁回被上訴人之訴；如受不利之判決，願供擔保請求
    准予宣告免為假執行。
三、原審審理後未附任何理由，逕判決︰上訴人與共同被告史燦
    耀應連帶給付被上訴人10萬元，及自82年6 月30日起至清償
    日止，按週年利率20% 計算之利息。
    上訴人不服提起本件上訴，補稱︰上訴人並未共同向被上訴
    人借款，亦不識被上訴人，且未簽立任何本票與被上訴人；
    原審就上訴人抗辯之上開事實，並未敘明任何判決之理由，
    ，顯違背法令；另被上訴人於原審並未聲明請求「連帶」給
    付，原審判決命上訴人負「連帶」給付之責，顯違民法第27
    2 條之規定；且被上訴人亦未請求92年5 月1 日以前之利息
    ，原審就此二部份顯為訴外裁判，均顯違背法令。又被上訴
    人於原審雖提出本票為證，惟本件被上訴人既非請求票款，
    被上訴人自應舉證證明有將同額之款項交付予借款人之事實
    ，原判決就借款之要物性之證明未為調查，逕為上訴人敗訴
    之判決，亦顯有違民法第474 條及民事訴訟法第277 條規定
    ；另上訴人抗辯系爭本票係他人偽造，原審就此部分亦未為
    調查，且未於判決中記明理由要領，亦顯有應調查之證據未
    予調查，顯有違民事訴訟法第436 條之18規定；又縱認上訴
    人為系爭本票之共同發票人，亦僅就票據債務負連帶清償之
    責，豈有須就消費借貸債務關係負連帶清償之責之理。復以
    ，系爭本票債務已罹於時效，票據債務債務利息與消費借貸
    利息非必同一，原判決未調查消費借貸利息之約為何定，逕
    以票載利息為消費借貸之高額利息，亦有違誤等情。並聲明
    ：原判決關於上訴人部分廢棄；上開廢棄部分，被上訴人於
    第一審之訴駁回。
    被上訴人則聲明：駁回上訴。
四、兩造不爭執事項：
（一）原審判決後，原審之共同被告史東樺未提起上訴，就此部
      份已確定。
（二）被上訴人於原審提出做為證據之系爭本票及本票背面之利
      率約定之筆跡（原審卷第5 頁），均是史東樺之筆跡。
（三）系爭本票上出票人欄上訴外人史東樺及上訴人甲○○名字
      下方之指印，均是史東樺交付系爭本票予被上訴人時，應
      上訴人之要求而當場蓋上之指印，故上開二枚指印均是史
      東樺之指印。
（四）系爭本票上之上訴人名字簽名之筆跡，與上訴人當庭書寫
      之筆跡，及原審所調取之上訴人金融機構開戶資料上之上
      訴人筆跡，以肉眼觀之，即可知兩者並不相同，故系爭本
      票上之上訴人簽名並非上訴人之筆跡。
五、爭執事項：
（一）被上訴人與上訴人間是否有系爭10萬元消費借貸契約關係
      存在？
（二）如有，上訴人應給付之利息利率為何（是否曾約定利息之
      利率）？上訴人是否須與原審之共同被告史東樺負連帶清
      償責任？
六、被上訴人與上訴人間是否有系爭10萬元消費借貸契約關係
    存在？
（一）按，「當事人主張有利於己之事實者，就其事實有舉證之
      責任。」，民事訴訟法第277 條前段定有明文。次按，「
      民事訴訟如係由原告主張權利者，應先由原告負舉證之責
      ，若原告先不能舉證，以證實自己主張之事實為真實，則
      被告就其抗辯事實即令不能舉證，或其所舉證據尚有疵累
      ，亦應駁回原告之請求。」，有最高法院17年上字第917
      號判例之要旨可資參照。本件被上訴人既主張其與上訴人
      間有系爭借款存在，自應就此事實負舉證責任。
  １、就此，被上訴人雖主張訴外人史東樺向其借款時曾說是他
      爸爸即上訴人甲○○要借的，其並曾以0000000 號市內電
      話向上訴人本人照會，問明是不是上訴人本人要借的，上
      訴人曾說是等語，惟為上訴人所否認，被上訴人自應就此
      事實負舉證責任。惟查，被上訴人已於本院準備程序調查
      中自承無法就上開事實，舉證以實其說。
  ２、又被上訴人於原審提出做為證據之系爭本票及本票背面之
      利率約定之筆跡，均是史東樺之筆跡；史東樺及上訴人甲
      ○○名字下方之指印，均是史東樺之指印，而非上訴人之
      指印；系爭本票上之上訴人名字簽名之筆跡，以肉眼觀之
      ，即可知並非上訴人之筆跡等事實，為兩造所不爭執之事
      實，業見上述。故被上訴人所提出之系爭本票，亦不足以
      為有利於被上訴人之認定。
  ３、被上訴人除上開本票外，即未提出其他證據，並自承無法
      提出其他證據，被上訴人既無法舉證以實其說，自不足以
      認其上開主張屬實。
（二）次按，「稱消費借貸者，謂當事人一方移轉金錢或其他代
      替物之所有權於他方，而約定他方以種類、品質、數量相
      同之物返還之契約。」，民法第474 條第1 項定有明文。
      依此規定可知，消費借貸契約係要物契約，必須以貸予金
      錢之一方，已交付借款之金錢為生效要件。經查，上訴人
      已辯稱其並不認識被上訴人，亦從未收受被上訴人所交付
      之系爭10萬元借款，被上訴人自應就借款已交付之事實負
      舉證責任，然查，被上訴人已於本院準備程序調查中自承
      無法舉證以實其說，被上訴人既無法舉證以實其說，自不
      足以認系爭消費借貸契約已因交付借款而生效。
七、綜上所述，被上訴人並未舉證證明兩造間有系爭10萬元借款
    之消費借貸法律關係存在及系爭消費借貸契約已因交付借款
    金額而生效。從而，被上訴人依消費借貸法律關係請求上訴
    人與史東樺返還10萬元借款及上開利息，即無理由，而應駁
    回被上訴人原審之訴。原審未慮及此而判命上訴人如數給付
    ，並依職權宣告假執行，即有未洽，而有適用法規不當之判
    決違背法令之處，上訴意旨指摘原判決有違背法令之不當，
    求予廢棄改判，為有理由，應由本院予以廢棄，並改判如主
    文第2 項所示。
八、被上訴人與上訴人間既無系爭10萬元借款之消費借貸法律關
    係存在，即無庸再就兩造爭執事項（二）之上訴人應給付之
    利息利率為何及上訴人是否須與原審之共同被告史東樺負連
    帶清償責任為審酌，併予敘明。
九、據上論結，本件上訴為有理由，依民事訴訟法第436 條之32
    第2 項、第450 條、第436 條之29第1 款、第78 條、第436
    條之19第1 項，判決如主文。
中    華    民    國    98    年    5     月    12    日
                  民事第四庭  審判長法  官  林玉心
                                    法  官  王奕勛
                                    法  官  郭文通
正本係照原本作成。
本判決不得上訴。
中    華    民    國    98    年    5     月    12    日
                                    書記官  卓榮杰


司法院資訊處製作；財團法人民間司法改革基金會備份。
